臺灣臺南地方法院民事判決　　　　　　　99年度保險字第14號
原　　　告　黃婉蓉即黃文賓之承.
　　　　　　黃曉君即黃文賓之承.
共　　　同
法定代理人　簡寶玉
原　　　告　黃鄭玉蘭
上三人共同
訴訟代理人　林祈福律師
被　　　告　南山人壽保險股份有限公司
法定代理人　郭文德
訴訟代理人　江明道
被　　　告　明台產物保險股份有限公司
法定代理人　兼好克彥
訴訟代理人　莊喬能
被　　　告　旺旺友聯產物保險股份有限公司
法定代理人　洪吉雄
訴訟代理人　柯慶華
複 代理 人　黃于珍
　　　　　　陳美淑
上列當事人間請求給付保險金事件，本院於民國100年12月28日
言詞辯論終結，判決如下：
    主      文
原告之訴及假執行之聲請均駁回。
訴訟費用由原告負擔。
    事實及理由
壹、程序方面：
一、本件原告黃文賓於起訴後之民國100年4月23日死亡，其繼承
    人即原告黃婉蓉、黃曉君於100年8月18日具狀聲明承受訴訟
    （見本院卷3第8至11頁）；另被告旺旺友聯產物保險股份有
    限公司（下稱旺旺友聯）之法定代理人於訴訟中由何國華變
    更為洪吉雄，被告南山人壽保險股份有限公司（下稱南山人
    壽）之法定代理人於訴訟中由謝仕榮變更為郭文德，業據被
    告南山人壽、旺旺友聯分別於100年8月18日、100年9月22日
    具狀聲明承受訴訟（見本院卷3第17、34頁），經核均無不
    合，應予准許。
二、按訴狀送達後，原告不得將原訴變更或追加他訴。但請求之
    基礎事實同一者，不在此限，民事訴訟法第255條第1項第2
    款定有明文。本件原告起訴時，係以黃文賓為原告，請求被
    告三人分別依其與黃文賓所訂立之保險契約給付保險金。嗣
    黃文賓於訴訟中死亡，由其繼承人即原告黃婉蓉、黃曉君承
    受訴訟，而黃文賓與被告南山人壽間之保險契約所載身故受
    益人為原告黃鄭玉蘭，故追加黃鄭玉蘭為原告，變更其聲明
    為：「被告南山人壽應給付原告黃婉蓉、黃曉君2,849,314
    元，被告明台產險、旺旺友聯各應給付原告黃婉蓉、黃曉君
    100萬元，及均自99年9月9日起至清償日止，按年息百分之5
    計算之利息；被告南山人壽應給付原告黃婉蓉、黃曉君256,
    437元、給付原告黃鄭玉蘭2,385,927元及自100年8月23日辯
    論意旨二狀送達翌日起至清償日止按年息百分之5計算之利
    息。」。其請求之基礎事實仍屬同一，參諸前開規定，自為
    適法，亦應准許。
貳、實體方面：
一、原告主張：
  (一)訴外人黃文賓（即原告黃鄭玉蘭之子、原告黃婉蓉、黃曉
      君之父）前以自己為被保險人，向被告南山人壽投保「新
      人身意外傷害保險附約」，向被告明台產險投保「個人責
      任保險暨個人責任附加傷害保險」，向被告旺旺友聯投保
      「傷害保險－身故、殘廢或燒燙傷保險金」。黃文賓於颱
      風來襲之97年7月28日早上7時許外出，在臺北市○○街因
      天雨路滑不慎滑倒撞擊腦部，致受有腦出血、蜘蛛網下腔
      出血之傷勢，又因黃文賓當時口含檳榔，致檳榔滑落呼吸
      道造成窒息，雖經友人許金益發現送往國軍松山總醫院（
      下稱松山醫院）急救，然仍重度昏迷，呈植物人狀態。黃
      文賓因此意外而呈植物人之殘廢程度，依上開黃文賓與被
      告三人所定之保險契約，被告南山人壽應給付黃文賓意外
      殘廢保險金2,849,314元，及自應給付意外殘廢保險金之
      日及以後每月之相當日，按月給付28,493元（即意外殘廢
      保險金之百分之1）之傷殘補償金；被告明台產險及旺旺
      友聯則各應給付黃文賓100萬元之意外殘廢保險金。嗣黃
      文賓於100年4月23日死亡，其繼承人為原告黃婉蓉、黃曉
      君二人。又黃文賓與被告南山人壽之保險契約中所定之身
      故保險受益人為原告黃鄭玉蘭，則依南山人壽保險契約第
      10條第4項約定，原告黃鄭玉蘭得向被告南山人壽公司請
      求一次給付剩餘之傷殘補償保險金2,385,927元（至於已
      屆期之9期傷殘補償金256,437元，仍應由黃文賓之繼承人
      即原告黃婉蓉、黃曉君取得）。詎被告迄今均未給付保險
      金，爰提起本訴，請求被告依約給付保險金。
  (二)被告雖辯稱黃文賓之植物人狀態乃因頸動脈瘤破裂之內部
      疾病所致，惟黃文賓於97年7月28日早上7點30分送往松山
      醫院急診時所接受之電腦斷層檢查，並未發現其有動脈瘤
      破裂之症狀，至97年8月11日自臺北轉送至臺南之財團法
      人奇美醫院柳營分院（下稱奇美醫院），接受腦部斷層掃
      描及攝影檢查時，始發現黃文賓之右側內頸動脈瘤破裂，
      且奇美醫院亦無法判斷此動脈瘤生成及破裂之時間，自難
      排除黃文賓之右側內頸動脈瘤於輾轉運送過程中破裂之可
      能性。又依證人許金益就事發當天天候及現場情況之證述
      ，以及松山醫院病歷中黃文賓送急救時有自咽頭夾出一大
      塊檳榔渣之記載可知，黃文賓係於颱風天躲雨及跳過積水
      時不慎摔倒，導致腦出血，當時又口咬檳榔，塞入呼吸道
      ，送達松山醫院已是數十分鐘後，因缺氧致狀況惡化，故
      黃文賓成為植物人之原因係腦部出血，以及咽喉呼吸道被
      檳榔阻塞缺氧所致，與動脈瘤破裂沒有必然的關聯性，且
      黃文賓亦從無因腦部疾病就診之紀錄，是其確係因意外導
      致殘廢。
  (三)又上開保險契約第1條均明定契約之解釋，應探求當事人
      之真意，不得拘泥於所用文字，如有疑義，應為有利於被
      保險人之解釋，被告本諸商譽，自應予以尊重。
  (四)並聲明：
    1.被告南山人壽應給付原告黃曉君及黃婉蓉2,849,314元，
      及自99年9月9日起至清償日止按週年利率百分之5計算之
      利息。
    2.被告南山人壽應給付原告黃曉君、黃婉蓉256,437元。
    3.被告南山人壽應給付原告黃鄭玉蘭2,385,927元，及自100
      年8月23日辯論意旨二狀送達翌日起至清償日止按週年利
      率百分之5計算之利息。
    4.被告明台產險應給付原告黃曉君及黃婉蓉100萬元，及自
      99年9月9日起至清償日止按週年利率百分之5計算之利息
      。
    5.被告旺旺友聯應給付原告黃曉君及黃婉蓉100萬元，及自
      99年9月9日起至清償日止按週年利率百分之5計算之利息
      。
    6.願供擔保請准宣告假執行。
二、被告則均以：
  (一)依黃文賓與被告間保險契約之約定，需被保險人於保險期
      間內因遭受意外傷害事故，致其身體蒙受傷害而致死亡或
      殘廢時，被告始負給付保險金之責；而所謂意外傷害事故
      ，係指非由疾病引起之外來突發事故。依奇美醫院之診斷
      證明書記載，本件被保險人黃文賓之植物人狀態，係因「
      右側內頸動脈瘤破裂併蜘蛛膜下腔出血」此自身之先天疾
      病所致，並非因系爭保險契約所約定意外事故所致，被告
      自不負給付保險金之責。
  (二)松山醫院固因未檢查出黃文賓腦部血管有動脈瘤，而推測
      其腦部出血可能係因意外摔傷所導致，惟未發現腦部血管
      動脈瘤，並不代表黃文賓即無動脈瘤，可能係因檢查方式
      及檢測部分之不同所致。黃文賓於奇美醫院所進行之檢查
      ，係針對腦內動脈之攝影檢查，顯較國軍松山總醫院所作
      之檢查詳細，自以奇美醫院之診斷為可採。
  (三)至於證人許金益並未目擊事發經過，自無從證明黃文賓之
      傷勢係因意外事故所致。且許金益亦證稱事發後黃文賓之
      身體、臉部並無傷口，足證黃文賓並未受有外傷，而松山
      醫院亦函稱無法證實急診時黃文賓口中之檳榔渣與其植物
      人狀態有關，並認蜘蛛網膜下腔出血之原因除外傷造成外
      ，亦可能為自發性出血，是黃文賓應係因腦部動脈瘤破裂
      導致腦出血，始突然昏倒並陷入昏迷。
  (四)並聲明：
    1.被告南山人壽、明台產險：原告之訴駁回。如受不利判決
      ，願供擔保免為假執行。
    2.被告旺旺友聯：原告之訴駁回，如受不利判決，願以現金
      或等值之中央政府建設公債供擔保免為假執行。
三、兩造不爭執事項如下：
  (一)訴外人黃文賓於88年4月14日以自己為被保險人，向被告
      南山人壽投保「新人身意外傷害保險附約」（保險單見本
      院補字卷第12頁、契約條款見本院卷一第73至86頁），保
      單號碼Ｚ000000000號，最近一期保險期間為97年4月14日
      至98年4月13日止，約明如被保險人因遭受意外傷害事故
      ，致成如該契約附表一「殘廢程度與保險金給付表」項次
      1-1-1「中樞神經系統機能遺存極度障害，終身不能從事
      任何工作，經常需醫療護理或專人周密照護者」程度之神
      經障害殘廢者，被告南山人壽即應給付被保險人意外殘廢
      保險金（按身故保險金100%計算）2,849,314元，並於給
      付意外殘廢保險金之日及以後每月之相當日，按月給付28
      ,493元（即意外殘廢保險金之100分之1）之傷殘補償金。
      另依保險契約第十條第四項約定，倘被保險人於傷殘補償
      保險金給付期限內身故，被告南山人壽即應將剩餘之傷殘
      補償保險金一次給付予契約身故之受益人。原告黃鄭玉蘭
      即為此契約所定之身故受益人。
  (二)黃文賓與被告南山人壽上開「新人身意外傷害保險附約」
      第十條第一項關於「……於本公司給付意外殘廢保險金之
      日及以後每月之相當日，按月給付意外一至六級傷殘補償
      保險金」之約定，係指被告南山人壽應於「其應給付意外
      殘廢保險金之日及以後每月之相當日，按月給付傷殘補償
      保險金」。
  (三)黃文賓於97年5月15日以自己為被保險人，向被告明台產
      險投保個人責任保險暨個人責任附加傷害保險（保險單見
      本院補字卷第17頁、契約條款見本院卷一第108至113 頁
      ），保單號碼46第97ELF00138號，約定保險期間自97年6
      月21日中午12時至98年6月21日中午12時止，約明如被保
      險人黃文賓因遭受意外傷害事故，致成如該契約「殘廢程
      度與保險金給付表」項目1-1-1「中樞神經系統機能遺存
      極度障害，終身不能從事任何工作，經常需醫療護理或專
      人周密照護者」程度之神經障害殘廢者，被告明台產險即
      應給付被保險人殘廢保險金100萬元。
  (四)黃文賓於97年5月26日以自己為被保險人，向被告旺旺友
      聯投保「傷害保險－身故、殘廢或燒燙傷保險金」（保險
      單見本院補字卷第18頁、契約條款見本院卷二第206至211
      頁），保險期間自97年5月19日午夜12時至98年5月19 日
      午夜12時止，約明如被保險人黃文賓因遭受意外傷害事故
      ，致成如該契約附件一「殘廢程度與保險金給付表」項目
      1-1-1「中樞神經系統機能遺存極度障害，終身不能從事
      任何工作，經常需醫療護理或專人周密照護者」程度之神
      經障害殘廢者，被告旺旺友聯即應給付被保險人殘廢保險
      金100萬元。
  (五)黃文賓於97年7月28日後180日內，即成植物人狀態，已達
      上開(一)(三)(四)項三份保險契約中「殘廢程度與保險金
      給付表」項目1-1-1「中樞神經系統機能遺存極度障害，
      終身不能從事任何工作，經常需醫療護理或專人周密照護
      者」之殘廢程度。
  (六)因本件起訴狀中附具身心障礙證明，故應以起訴狀繕本送
      達各被告之日為備齊文件申請給付保險金之日。
  (七)黃文賓已於民國100年4月23日死亡，其繼承人為原告黃婉
      蓉及黃曉君。
  (八)如被保險人黃文賓確因意外事故致殘，則被告應給付各原
      告之保險金金額即如原告訴之聲明請求之金額。
四、本件兩造之爭點為：被保險人黃文賓如不爭執事項第五點所
    示之殘廢程度，是否因意外傷害事故所致？爰分述本院得心
    證之理由如下：
  (一)按保險人於被保險人遭受意外傷害及其所致殘廢或死亡時
      ，負給付保險金額之責；前項意外傷害，指非由疾病引起
      之外來突發事故所致者。保險法第131條定有明文。又黃
      文賓與被告間所訂立如上開不爭執事項第(一)(三)(四)項
      所載三份保險契約中亦均約定：被保險人於保險有效期間
      內，因遭遇意外傷害事故致成殘廢時，即依約給付保險金
      ，上開意外傷害事故指非由疾病引起之外來突發事故。此
      有上開三份保險契約附卷可參（見本院卷一第74、109、1
      10頁，卷二第206頁）。而人之傷害或死亡之原因，其一
      來自內在原因，另一則為外來事故（意外事故）。內在原
      因所致之傷害或死亡，係指被保險人因罹患疾病、細菌感
      染、器官老化衰竭等身體內部因素所致之傷害或死亡；外
      來事故（意外事故），則係指內在原因以外之一切事故，
      其事故之發生為外來性、偶然性，而不可預見者而言。倘
      被保險人之死亡，係因身體內在疾病所引起，即非該意外
      傷害保險所承保之範圍。次按意外傷害保險，對被保險人
      或受益人而言，因涉有「證據遙遠」或「舉證困難」之問
      題，固得依民事訴訟法第277條但書規定，主張用「證明
      度減低」之方式，減輕其舉證責任，被保險人或受益人如
      證明該事故確已發生，且依經驗法則，其發生通常係外來
      、偶然而不可預見者，應認其已盡舉證之責。惟被保險人
      或受益人苟就權利發生之要件，即被保險人非由疾病引起
      之外來突發事故所致傷殘或死亡之事實，未善盡上揭「證
      明度減低」之舉證責任者，保險人仍無給付保險金之義務
      ，有最高法院98年度台上字第2375、2096號判決要旨可資
      參照。
  (二)查被保險人黃文賓於97年7月28日早上7時30分許，因突然
      倒地昏迷，由友人許金益送往松山醫院急診，經松山醫院
      診斷為腦出血、蜘蛛網下腔出血；嗣於97年8月11日轉至
      奇美醫院，經奇美醫院診斷為右側內頸動脈瘤破裂併蜘蛛
      膜下腔出血、水腦症，並於同月14日施行右側開顱夾除腦
      內血管瘤及腦室引流管植入手術，惟黃文賓嗣後仍呈植物
      人狀態等情，有松山醫院、奇美醫院診斷證明書及病歷、
      身心障礙鑑定表在卷可參（見本院補字卷第11頁，卷一第
      25至29、33、124至250頁，卷二第1至142頁），且為兩造
      所不爭執，堪予認定。
  (三)原告主張黃文賓係於颱風天外出摔倒撞擊頭部導致腦出血
      ，兼之當時口中之檳榔渣阻塞呼吸道，致成植物人重殘等
      語，惟查：
    1.據證人許金益證稱：97年7月28日早上7時許伊與黃文賓在
      早餐店吃完早餐要回工寮，伊走在前面，黃文賓走在後面
      ，伊過馬路後，沒有看到黃文賓跟著過來，所以又走回去
      找人，看到黃文賓略側身倒在人行道上面，頭有點向後仰
      ，伊想把他扶起來，但是叫他沒有反應，就請路過的車幫
      忙將黃文賓載到醫院；當時是颱風天，風大有雨，風勢略
      為有點防礙行走，雨則是間歇地下；伊沒有看到黃文賓倒
      下，亦沒有聽到聲音，伊距離黃文賓倒下的地方有2、30
      公尺，當時未注意到黃文賓身上有無傷口，但臉沒有傷口
      ，伊看得到的部分應該都沒有傷口、沒有流血等語（見本
      院卷二第190至193頁）。是證人上開證言，僅能證明黃文
      賓係於97年7月28日早上外出時突然倒地昏迷，然尚未能
      證明黃文賓有摔倒撞擊頭部之情形。
    2.至於原告以黃文賓於送往松山醫院進行急救時並未發現有
      腦動脈瘤破裂之情形，而主張黃文賓之腦動脈瘤破裂為事
      後發生，事發時之腦出血仍為意外所致；查黃文賓之右側
      內頸動脈瘤破裂病症，係於奇美醫院在97年8月11日為其
      進行大腦實質及腦內動脈斷層掃描攝影時始發現，此有奇
      美醫院100年5月17日(100)奇柳醫字第0850號函所附病情
      摘要可參（見本院卷二第251頁），雖奇美醫院亦於上開
      函文中表示無法判斷黃文賓右側內頸動脈瘤生成及破裂之
      時間，然至少可知此動脈瘤係在97年8月11日前即已生成
      、破裂；又黃文賓於97年7月28日送往松山醫院急救時，
      雖僅診斷為「腦出血、蜘蛛網下腔出血」，而未發現上開
      動脈瘤，惟松山醫院97年7月28日所進行之電腦斷層報告
      內容中，已有提及黃文賓之蜘蛛網膜下腔出血可能係導因
      於動脈瘤破裂（The SAH was concidered,which may
      caused by aneurysm rupture.），此有松山醫院放射科
      檢查報告1紙在卷可參（見本院卷二第248頁），而松山醫
      院100年5月17日醫松醫療字第1000001212號函所附病歷摘
      要記錄亦明確表示：該院係於97年7月28日、29日針對黃
      文賓之頭顱部進行電腦斷層掃描，此一檢查無法發現奇美
      醫院「右側內頸動脈瘤破裂」之診斷，且「右側內頸動脈
      瘤破裂」確實可能導致腦出血及蜘蛛網膜下腔出血等語（
      見本院卷二第247頁）；由上可知，松山醫院雖未發現黃
      文賓有右側內頸動脈瘤生成破裂之病症，然此僅係因所施
      行之檢查方式無法發現該病症之故，並不代表黃文賓於倒
      地昏迷時無此病症存在；況右側內頸動脈瘤破裂既為導致
      腦出血及蜘蛛網膜下腔出血之可能成因，自難排除黃文賓
      於97年7月28日事發時係因右側內頸動脈瘤破裂而昏迷倒
      地之可能，是原告僅以松山醫院未發現黃文賓有腦動脈瘤
      破裂之情形，即認黃文賓之腦出血及蜘蛛網膜下腔出血為
      意外導致，尚乏所據，難以憑採。
    3.原告另提出載有「病患因意外摔傷」批註之松山醫院病歷
      摘要報告1紙（見本院卷一第93頁）為其主張之佐證；經
      本院函詢松山醫院上開記載之意義，為上開記載之松山醫
      院曾昌和醫師以松山醫院99年11月18日醫松醫療字第0990
      002804號函所附病歷摘要記錄覆稱：「依據本院病歷記載
      『心肺復甦CPR醫療紀錄』中有提到病患昏倒在地，住院
      後電腦斷層發現蜘蛛網膜下腔出血，並沒有發現腦部血管
      有動脈瘤，故認為病患乃係意外摔傷造成頭部創傷而引起
      腦部出血，……蜘蛛網膜下腔出血的成因，有可能為自發
      性出血及外傷造成」等語（見本院卷二第146、147頁）。
      可知松山醫院醫師之所以為上開「病患因意外摔傷」之記
      載，係因蜘蛛網膜下腔出血之成因可能為自發性出血或外
      傷，當時尚未發現黃文賓有「右側內頸動脈瘤破裂」此一
      屬於自發性出血之可能成因，而紀錄中又有病患係昏倒在
      地之記載，故暫為黃文賓係意外摔傷之研判而已。惟此既
      僅為推論之詞，且嗣後又經奇美醫院檢查發現黃文賓確有
      右側內頸動脈瘤破裂之病症，則松山醫院前認黃文賓係意
      外摔傷之立論基礎即不復存在；是憑松山醫院上開病歷摘
      要報告之記載，尚未足為有利於原告之認定。
    4.另本院將本件送請法務部法醫研究所鑑定黃文賓成植物人
      重殘狀態之原因為何？係出於內部疾病或外來之突發意外
      ？經法務部法醫研究所鑑定結果認為：黃文賓昏倒時之主
      因應為顱內出血失能，而口腔內有檳榔渣，並未進入喉頭
      、呼吸道之氣管內，尚不足以對呼吸道之通氣功能構成影
      響，是黃文賓於昏倒後成植物人之重殘狀態，應與右內頸
      動脈瘤終末枝有動脈瘤破裂造成嚴重顱內出血、中樞神經
      休克相關；此有法務部法醫研究所(100)醫文字第1001103
      201號法醫文書審查鑑定書1份在卷可參（見本院卷三第60
      至60頁）。原告雖主張上開鑑定書將黃文賓昏倒之日期載
      為97年8月11日，有混淆松山、奇美二家醫院判斷之嫌（
      見本院卷三第86頁），然查上開法醫研究所鑑定書關於鑑
      定經過及鑑定研判結果之內容，均載明黃文賓係於97年7
      月28日上午7時30分許昏迷送入松山醫院，並於同年8月11
      日轉入奇美醫院，時序並無錯誤，僅於研判結果第三項將
      黃文賓昏倒日期誤載為97年8月11日，惟此應屬顯然之筆
      誤，並不影響其研判過程及最後之結論。本院綜合上開證
      據資料，並參酌一般因頭部撞擊導致腦出血者，通常均受
      有相當程度之頭部外傷，而依證人許金益上開所述，黃文
      賓於事發時係側身倒臥於地，因人類之肩部較頭部凸出，
      於側身倒地時，往往係肩部或肩部以下之身體先碰觸地面
      ，頭部較無直接撞擊地面之可能，且當下黃文賓之頭部並
      無任何明顯可見之外傷，而松山醫院之急診病歷上，亦未
      記載黃文賓於送達該院急救時身上受有外傷等情，認黃文
      賓係因腦部動脈瘤破裂之內在疾病致腦出血昏迷後倒地，
      並因此致成植物人之可能性為大。
    5.原告雖另主張被告與黃文賓間所訂立之保險契約第1條均
      約定契約如有疑義，應為有利於被保險人之解釋，惟上開
      約定所稱「有利於被保險人之解釋」，係指保險契約如生
      有法律上之疑義時，而本件被保險人黃文賓致殘是否符合
      保險事故發生，係事實認定問題，非屬法律上之爭執。是
      原告主張應依上開規定，對其為有利之解釋云云，自無足
      採，附此敘明。
五、綜上所述，原告就被保險人黃文賓係非由疾病引起之外來突
    發事故所致傷殘之事實，並未善盡上揭「證明度減低」之舉
    證責任，則其主張黃文賓係因意外跌倒致腦出血而成植物人
    重殘狀態云云，即不足取。黃文賓之殘廢既非因意外即外來
    突發之因素所致，則原告依保險契約請求被告給付保險金，
    自屬無據，應予駁回；原告之訴既經駁回，其假執行之聲請
    即失所附麗，應併予駁回。
六、結論：本件原告之訴為無理由，依民事訴訟法第78條、第85
    條第1項前段，判決如主文。
中    華    民    國    100    年    12    月   30    日
                  民事第一庭   審判長法  官  杭起鶴
                                     法  官  洪碧雀
                                     法  官  張玉萱
以上正本證明與原本無異。
如對本判決上訴，須於判決送達後20日內向本院提出上訴狀。如
委任律師提起上訴者，應一併繳納上訴審裁判費。
中    華    民    國   101    年    1     月    2     日
                                     書記官  陳雅慧